【裁判字號】    98,易,818
【裁判日期】    980724
【裁判案由】    偽造文書
【裁判全文】
臺灣臺北地方法院刑事判決               98年度易字第818號
公  訴  人  臺灣臺北地方法院檢察署檢察官
被      告  戊○○
                      ）
上列被告因偽造文書案件，經檢察官聲請簡易判決處刑（97年度
偵緝字第1298號），本院認不宜適用簡易程序，改依通常程序審
理，判決如下：
    主  文
戊○○幫助犯行使業務上登載不實文書罪，處有期徒刑貳月，如
易科罰金，以銀元佰元即新台幣玖佰元折算壹日。減為有期徒
刑壹月，如易科罰金，以銀元佰元即新台幣玖佰元折算壹日。
    事  實
一、戊○○因受址設臺北市中正區○○○路○ 段41號9 樓之2 群
    智開發股份有限公司（下稱群智公司）負責人丙○○（另經
    本院以93年度訴字第1558號判決就行使業務登載不實罪，處
    有期徒刑3 月，緩刑2 年確定）之委託，而幫助丙○○提供
    他人資料方便群智公司報稅，明知丁○○、甲○○於民國89
    年間，並未在群智公司任職，竟基於幫助偽造文書之犯意，
    在90年5 月申報前某日，由戊○○以新台幣（下同）3000元
    之代價，在其位於臺北縣三重市某處之辦公室內，由甲○○
    交付自己身分資料，並由甲○○提供丁○○之資料，一併交
    付予丙○○，丙○○則持以在其業務上製作之各類所得扣繳
    暨免扣繳憑單上，虛偽登載丁○○於89年間自群智公司受領
    薪資50萬4000元、甲○○受領薪資54萬元等不實事項，並製
    作不實之營利事業所得稅申報書後，持向財政部台北市國稅
    局申報而行使之，嗣因群智公司經國稅局依所得稅法核定之
    數額顯高於申報額而無逃漏稅額，惟已足生損害於丁○○及
    稅捐稽徵機關對稅捐管理之正確性。
二、案經臺灣臺北地方法院檢察署檢察官自動簽分聲請簡易判決
    處刑，本院改依通常程序審理。
    理  由
一、按被告以外之人於審判外之言詞或書面陳述，除法律有規定
    者外，不得作為證據，刑事訴訟法第159條第1項定有明文；
    復按被告以外之人於審判外之陳述，雖不符前4條之規定，
    而經當事人於審判程序同意作為證據，法院審酌該言詞陳述
    或書面陳述作成時之情況，認為適當者，亦得為證據，同法
    第159 條之5 第1 項規定甚明。本案據以認定被告犯罪事實
    之證據，部分屬於傳聞證據，惟因被告及公訴人對於該等傳
    聞證據均同意作為證據，本院審酌該等傳聞證據作成之情況
    亦無違法或不當情事，因而認為適當，故依刑事訴訟法第
    159 條之5 第1 項規定，該等傳聞證據均具備證據能力而得
    作為證據，合先敘明。
二、上開犯罪事實，業據被告於偵查中自白供稱：丙○○那時有
    請我幫忙拿別人的資料給他報稅，我透過甲○○拿了5 、6
    人的證件給他等語（97年度偵緝字第1298號卷第18頁），及
    於本院審理中坦承不諱，核與下列證據相符：
  (一)證人丙○○於本院審理中證稱：群智公司並沒有僱用甲○○
    、丁○○等語（本院卷第64頁，另證人丙○○於本院中之其
    餘證述內容與事實不符，無從採信，附此敘明）。
  (二)證人丁○○於偵查中具結證稱：伊從未在群智公司任職，而
    被虛報50萬4000元薪資等語（92年度偵字第8297號卷第14頁
    ）。
  (三)證人甲○○於偵查中具結證稱：我在被告三重辦公室交付我
    的身分證影本給被告，他說是他的朋友需要一些人拿去報稅
    ，被告拿我的身分證影本去報稅，有給我3000元等語（97年
    度偵緝字第1298號卷第43至44頁）。
  (四)證人即被告友人乙○○於本院審理中具結證稱：有一次在被
    告位於三重辦公室內，有看到甲○○拿身分證給丙○○，有
    3 、4 張等語（本院卷第66頁），
  (五)財政部臺北市國稅局92年4 月17日財北國稅資字第09200342
    31號函及所附群智公司89年度綜合所得稅BAN 給付清單2 紙
    （92年度偵字第8279號卷第28、29頁）、同局98年2 月17日
    財北國稅審三字第980200024 號函及所附群智公司89年度營
    利事業所得稅結算申報核定通知書、扣繳憑單等（97年度偵
    緝字第1298號卷第48至50頁），及同局98年5 月12日財北國
    稅資字第0980235579號函附群智公司89年度營利事業所得稅
    結算申報書（損益及稅額計算表）及資產負載表影本33紙（
    本院卷第17至50頁）在卷可資佐證。
    堪認被告上開任意性之自白應為事實，可以採信。本件事證
    已臻明確，被告犯行堪以認定，應依法論科。
三、新舊法比較
    被告行為後，刑法於94年1 月7 日修正通過，於同年2 月2
    日公布，並於95年7 月1 日施行。按行為後法律有變更者，
    適用行為時之法律，但行為後之法律有利於行為人者，適用
    最有利於行為人之法律，修正後之刑法第2 條第1 項定有明
    文。此條規定乃與刑法第1 條罪刑法定主義契合，而貫徹法
    律禁止溯及既往原則，係規範行為後法律變更所生新舊法律
    比較適用之準據法，是刑法第2 條本身雖經修正，但刑法第
    2 條既屬適用法律之準據法，本身尚無比較新舊法之問題，
    應一律適用裁判時之現行刑法第2 條規定以決定適用之刑罰
    法律。又本次刑法修正之比較新舊法，應就罪刑有關之共犯
    、未遂犯、想像競合犯、牽連犯、連續犯、結合犯，以及累
    犯加重、自首減輕暨其他法定加減原因（如身分加減）與加
    減例等一切情形，綜其全部罪刑之結果而為比較（最高法院
    95年度第8 次刑庭會議決議可資參照）。而刑法第215 條之
    業務上文書登載不實罪雖未修正，惟該條文之法定刑除有期
    徒刑及拘役外，尚有罰金刑之規定，而修正後之刑法第33條
    第5 款既已將罰金刑之最低額由銀元1 元即新臺幣3 元，提
    高為新臺幣1 千元，比較新、舊法結果，自以被告行為時即
    修正前之刑法第33條第5 款規定較有利於被告，應依刑法第
    2 條第1 項前段，適用修正前之刑法第33條第5 款規定論科
    。此外，刑法第2 條第1 項之規定，係規範行為後「法律變
    更」所生新舊法比較適用之準據法。故如新舊法處罰之輕重
    相同，即無比較適用之問題，非此條所指之法律有變更，即
    無本條之適用，應依一般法律適用原則，適用裁判時法，其
    為純文字修正者，更應同此（最高法院95年第21次刑事庭會
    議決議參照）。而被告行為後，刑法施行法業於95年6 月14
    日增訂公布第1 條之1 ，其中第1 項規定：「中華民國九十
    四年一月七日刑法修正施行後，刑法分則編所定罰金之貨幣
    單位為新臺幣」，第2 項前段明定：「九十四年一月七日刑
    法修正時，刑法分則編未修正之條文定有罰金者，自九十四
    年一月七日刑法修正施行後，就其所定數額提高為三十倍」
    ，惟依被告行為時之法律即罰金罰鍰提高標準條例第1 條前
    段，業將刑法分則各罪法定刑所定罰金數額提高10倍，再由
    銀元換算為新臺幣之結果，刑法第336 條第2 項法定刑所定
    罰金最高數額，與修正後之法律規定仍屬一致，並無不同，
    對被告而言尚無有利或不利之情形，揆諸前揭說明，自不生
    新舊法比較之問題，應依一般法律適用原則，適用裁判時法
    即刑法施行法第1 條之1 第1 項、第2 項前段之規定，而不
    再適用罰金罰鍰提高標準條例第1 條前段（臺灣高等法院及
    其所屬法院95年12月刑事法律座談會討論結論參照）。
四、按刑法上之幫助犯，係對於犯罪與正犯有共同之認識，而以
    幫助之意思，對於正犯資以助力，而未參與實施犯罪之行為
    者而言（最高法院75年度臺上字第1509號、88年度臺上字第
    1270號判決意旨參照）。是如未參與實施犯罪構成要件之行
    為，且係出於幫助之意思提供助力，即屬幫助犯，而非共同
    正犯。本案被告介紹並提供人頭資料予群智公司負責人丙○○，交由丙○○在業務上製作不實之各類所得扣繳暨免扣繳
    憑單以申報89年度營業稅，核被告所為，係犯刑法第216 條
    、第215 條之行使業務登載不實文書罪之幫助犯，並依刑法
    第30條第2 項之規定，按正犯之刑減輕之（聲請簡易判決處
    刑認為被告為丙○○為共同正犯之關係，尚有誤會）。又被
    告以一幫助行為提供丁○○、甲○○之身分資料予丙○○報
    稅之行為，係屬同種想像競合犯。爰審酌被告提供人頭資料
    予丙○○之犯罪動機、目的及手段，對被害人丁○○所造成
    因此被課徵額外所得稅之損害，及正犯丙○○就行使業務登
    載不實文書罪部分，業經本院於94年4 月28日以93年度訴字
    第1558號判處有期徒刑3 月，緩刑2 年確定，被告應就正犯
    之刑更減輕之等一切情狀，量處如主文所示之刑。又修正後
    刑法第41條第1 項前段關於得易科罰金之折算標準規定，由
    「得以1 元以上3 元以下折算1 日」（按：此規定配合修正
    前罰金罰鍰提高標準條例第2 條（現已刪除）規定，就其原
    定數額提高為100 倍折算1 日，則最高應以銀元300 元折算
    1 日，經折算為新臺幣後，應以新臺幣900 元折算為1日）
    ，提高為「以新臺幣1 千元、2 千元或3 千元折算1 日」，
    並刪除「因身體、教育、職業、家庭之關係或其他正當事由
    ，執行顯有困難」之條件。是以修正前刑法第41條第1項 前
    段關於易科罰金之折算標準對被告較為有利。
五、又被告犯罪時間係在96年4 月24日以前，所犯符合中華民國
    九十六年罪犯減刑條例第二條所定之減刑條件，且雖於該條
    例施行後之96年10月29日經通緝而於97年6 月18日經警緝獲
    到案，並無該條例第5 條不得減刑之情形。自應依該減刑條
    例第2 條第1 項第3 款之規定，減其宣告刑二分之一如主文
    所示，並諭知易科罰金之折算標準。
據上論斷，應依刑事訴訟法第299 條第1 項前段，刑法第2 條第
1 項前段、第30條第1 項前段、第2 項、第216 條、第215 條，
修正前刑法第41條第1 項前段，修正前罰金罰鍰提高標準條例第
2條 規定，現行法規所定貨幣單位折算新臺幣條例第2 條，中華
民國九十六年罪犯減刑條例第2 條第1 項第3 款、第7 條、第9
條，判決如主文。
本案經檢察官呂俊儒到庭執行職務。
中    華    民    國    98    年    7     月    24    日
                  刑事第十九庭  法  官  紀文惠
上正本證明與原本無異。
如不服本判決應於收受送達後10日內向本院提出上訴書狀，並應
敘述具體理由；其未敘述上訴理由者，應於上訴期間屆滿後20日
內向本院補提理由書（均須按他造當事人之人數附繕）「切勿逕
送上級法院」。
                                 書記官  游曉婷
中    華    民    國    98    年    7     月    24    日
附錄本案論罪科刑法條全文
中華民國刑法第216條
（行使偽造變造或登載不實之文書罪）
行使第 210 條至第 215 條之文書者，依偽造、變造文書或登載
不實事項或使登載不實事項之規定處斷。
中華民國刑法第215條
（業務上文書登載不實罪）
從事業務之人，明知為不實之事項，而登載於其業務上作成之文
書，足以生損害於公眾或他人者，處3 年以下有期徒刑、拘役或
5 百元以下罰金。


司法院資訊處製作；財團法人民間司法改革基金會備份。
